ACORDAO-COMPLETO-2382155

ACÓRDÃO 2780/2019 ATA 45/2019 - PLENÁRIO

VISTOS, relatados e discutidos estes autos de tomada de contas especial em que é apreciado o recurso de revisão interposto contra o Acórdão 1075/2012-TCU-Primeira Câmara, por meio do qual foram julgadas irregulares as contas dos Srs. Osmar Ramos e Antonio Carlos Vasconcelos Calmon, ex-prefeitos de São Francisco do Conde/BA, com imputação de débito solidário e aplicação de multas individuais, em razão da omissão inicial no dever de prestar contas dos recursos repassados no âmbito do Contrato de Repasse n. 064.751-76/1998, celebrado com a União, por intermédio da Caixa, para a execução de ações de infraestrutura urbana em áreas degradadas, insalubres ou em situações de risco.
ACORDAM os Ministros do Tribunal de Contas da União, reunidos em Sessão Plenária, diante das razões expostas pelo Relator, com fundamento nos artigos 32, inciso III, e 35, inciso III, da Lei 8.443/1992, em:
9.1. conhecer do Recurso de Revisão interposto pelo Sr. Antonio Carlos Vasconcelos Calmon, para, no mérito, dar-lhe provimento, estendendo seus efeitos ao Sr. Osmar Ramos, nos termos do artigo 281 do Regimento Interno/TCU;
9.2. dar ao item 9.2 do Acórdão 1075/2012-TCU-Primeira Câmara a seguinte redação:
"9.2. julgar regulares as contas dos Srs. Osmar Ramos e Antonio Carlos Vasconcelos Calmon, dando-lhes quitação plena, com fundamento nos artigos 1º, inciso I, 16, inciso I, e 17 da Lei 8.443/1992;"
9.3. tornar insubsistentes os itens 9.3, 9.4 e 9.5 do Acórdão 1075/2012-TCU-Primeira Câmara;
9.4. dar ciência desta deliberação ao recorrente, ao Sr. Osmar Ramos, ao Município de São Francisco do Conde-BA, à Caixa Econômica Federal e à Procuradoria da República no Estado da Bahia;
9.5. arquivar os presentes autos.

Recurso de revisão interposto contra o acórdão que julgou as contas do recorrente irregulares, com imputação de débito e aplicação de multa, em razão da omissão no dever de prestar contas de recursos repassados por meio de contrato de repasse que tinha por objeto a execução de ações de infraestrutura urbana em áreas degradadas, insalubres ou em situações de risco, no âmbito do Programa de Infraestrutura Urbana (Pro-Infra).

Município de São Francisco do Conde-BA.

3. Interessados/Responsáveis/Recorrentes:
3.1. Interessada: Caixa Econômica Federal.
3.2. Responsáveis: Antonio Carlos Vasconcelos Calmon (XXX.655.915-XX); e Osmar Ramos (XXX.486.165-XX).
3.3. Recorrente: Antonio Carlos Vasconcelos Calmon (XXX.655.915-XX).

13.1. Ministros presentes: José Mucio Monteiro (Presidente), Benjamin Zymler, Aroldo Cedraz (Relator), Raimundo Carreiro e Ana Arraes.
13.2. Ministros-Substitutos convocados: Augusto Sherman Cavalcanti e Marcos Bemquerer Costa.
13.3. Ministros-Substitutos presentes: André Luís de Carvalho e Weder de Oliveira.

AROLDO CEDRAZ

Ministro-Substituto Weder de Oliveira.

Adoto como parte integrante do relatório, com fundamento no inciso I do § 3º do art. 1º da Lei 8.443/1992, a bem elaborada instrução de mérito do auditor federal de controle externo responsável pelo exame do processo no âmbito da Secretaria de Recursos (peça 93) , aprovada de modo uniforme pelo escalão dirigente da referida unidade técnica especializada (peças 94 e 95) :
INTRODUÇÃO
Trata-se de recurso de revisão interposto pelo Sr. Antonio Carlos Vasconcelos Calmon (peça 89) contra o Acórdão 1075/2012-TCU-Primeira Câmara (peça 4, p. 54) , de Relatoria do Exmo. Ministro Weder de Oliveira.
1.1 . A deliberação recorrida apresenta o seguinte teor:
9.1. acatar as razões de justificativa da sra. Maria da Conceição Menezes Simões e do sr. José Trindade Neto;
9.2. rejeitar as alegações de defesa e julgar irregulares as contas dos srs. Osmar Ramos e Antonio Carlos Vasconcelos Calmon, com base no art. 16, III, 'a' e 'c', da Lei 8.443/1992, e condená-los, solidariamente, ao pagamento das quantias abaixo especificadas, atualizadas monetariamente e acrescidas de juros de mora calculados a partir da respectiva data até o efetivo recolhimento, fixando o prazo de 15 (quinze) dias, a contar da notificação, para que comprovem, perante o Tribunal (art. 214, III, 'a', do RI/TCU) , o recolhimento da dívida aos cofres do Tesouro Nacional, na forma da legislação em vigor:
	Data
	Valor (R$) 

	29/3/1999
	126.000,00

	22/12/1999
	116.495,89

	21/2/2000
	245.271,35

	24/3/2000
	79.232,76

9.3. aplicar aos srs. Osmar Ramos e Antonio Carlos Vasconcelos Calmon multa individual no valor de R$ 25.000,00 (vinte e cinco mil reais) , nos termos do art. 57 da Lei 8.443/1992, fixando-lhes o prazo de 15 (quinze) dias, a contar da notificação, para que comprove, perante o Tribunal (art. 214, III, 'a', do RI/TCU) , o recolhimento da dívida aos cofres do Tesouro Nacional, atualizada monetariamente desde a data do presente acórdão até a do efetivo recolhimento, se for paga após o vencimento, na forma da legislação em vigor;
9.4. autorizar o parcelamento das dívidas em até 36 (trinta e seis) parcelas mensais e consecutivas, se assim for solicitado, nos termos do art. 26 da Lei 8.443/1992 c/c art. 217 do RI/TCU, fixando o vencimento da primeira parcela em quinze dias, a contar do recebimento da notificação, e o das demais a cada trinta dias;
9.5. autorizar, desde logo, nos termos do art. 28, II, da Lei 8.443/1992, a cobrança judicial das dívidas;
9.6. remeter cópia desta deliberação à Procuradoria da República no estado da Bahia.
HISTÓRICO 	
Trata-se de TCE instaurada pela Caixa Econômica Federal (Caixa) contra o Sr. Osmar Ramos, solidariamente com o Sr. Antonio Carlos Vasconcelos Calmon, ex-prefeitos de São Francisco do Conde/BA, pela omissão no dever de prestar contas da aplicação dos recursos repassados no âmbito do Contrato de Repasse 064.751-76/1998, celebrado com a União, por intermédio da Caixa, para execução, no âmbito do Programa de Infraestrutura Urbana (Pro-Infra) , de ações de infraestrutura urbana em áreas degradadas, insalubres ou em situações de risco naquele município.
O acordo foi assinado em 1/7/1998 pelo Sr. Osmar Ramos (gestão 1997/2000) . Foram liberadas 4 parcelas (R$ 126.000,00 em 29/3/1999, R$ 116.495,89 em 22/12/1999, R$ 245.271,35 em 21/2/2000 e R$ 79.232,76 em 24/3/2000) . A última parcela não foi liberada. O encerramento da vigência, após sucessivas prorrogações, se deu em 1/6/2001, na gestão do Sr. Antonio Carlos Vasconcelos Calmon (gestões 2001/2004 e 2005/2008) .
Considerando que não havia nos autos documentação que atestasse a boa e regular aplicação da verba federal repassada ao município pelo Contrato de Repasse 064.751-76/1998, por meio do Acórdão 1075/2012-TCU-Primeira Câmara (peça 4, p. 54) , os responsáveis tiveram suas contas julgadas irregulares e foram condenados ao ressarcimento do débito integral. Na ocasião, os responsáveis também sofreram a aplicação da multa do art. 57, da Lei 8.443/1992 (Lei Orgânica do TCU) .
Inconformado, o Sr. Antonio Carlos Vasconcelos Calmon opôs embargos de declaração (peça 15) . Os aclaratórios foram apreciados por meio do Acórdão 5207/2012-TCU-Primeira Câmara, que conheceu dos embargos opostos, para, no mérito, rejeitá-los (peça 25) . 
Em seguida, o Sr. Antonio Carlos Vasconcelos Calmon interpôs recurso de reconsideração (peça 35) . O expediente recursal foi apreciado pelo Acórdão 2257/2013-TCU-Primeira Câmara, de relatoria da Ministra Ana Arraes, que conheceu do recurso impetrado, para, no mérito, negar-lhe provimento (peça 53) . 
Posteriormente, o Sr. Osmar Ramos apresentou recurso de revisão à peça 67. O expediente recursal foi apreciado pelo Acórdão 2365/2014-TCU-Plenário, de relatoria do Ministro Raimundo Carreiro, que não conheceu do recurso interposto, por não atender aos requisitos específicos de admissibilidade (peça 74) .
Nesta fase, examinam-se novas impugnações ao acórdão condenatório, desta vez por recurso de revisão interposto pelo ex-prefeito sucessor, Sr. Antonio Carlos Vasconcelos Calmon (peça 89) .
EXAME DE ADMISSIBILIDADE 
O recurso preenche os requisitos de admissibilidade, conforme exigência do art. 35 da Lei 8.443/1992 (Lei Orgânica do TCU) . Refere-se, ainda, a responsável legitimado e meio recursal adequado para impugnar o Acórdão 1075/2012-TCU-Primeira Câmara (peça 4, p. 54) .
Assim, ratificam-se as propostas de conhecimento do recurso, formuladas nos exames de peças 90-91, acolhidas pelo Ministro-Relator Aroldo Cedraz, conforme despacho (peça 92) .
EXAME DE MÉRITO
Delimitação do recurso
No recurso trazido (peça 89) , será necessário verificar, em síntese, se:
No mérito
a) houve comprovação nos autos da execução integral do objeto do Contrato de Repasse 064.751-76/1998, ainda que intempestivamente, com o devido nexo de causalidade entre os recursos oriundos dessa avença e as despesas que teriam sido realizadas para a consecução do ajuste.
b) houve justificativa para a intempestividade da apresentação das contas do referido acordo.
DO MÉRITO
Da comprovação da execução do objeto e do nexo de causalidade e da justificativa da apresentação intempestiva da prestação de contas
Ao afirmar ter sido integralmente cumprido o objeto do Contrato de Repasse 064.751-76/1998, o recorrente apresenta a prestação de contas final do acordo, protocolada na Secretaria de Controle Externo da Bahia - Secex-BA, em 4/4/2018 (peça 88, p. 1) , pelo prefeito antecessor.
Paralelamente, frisa que a intempestividade na prestação de contas final do acordo foi devidamente justificada e, inclusive, considerada pelo parquet em seu parecer (peças 4, p. 39 e 89, p. 4) . Segundo a defesa, assim que notificado, o gestor adotou tratativas para resguardar o patrimônio público, porém não obteve êxito, pois os documentos pertinentes ao contrato de repasse não foram localizados na prefeitura.
Análise
Inicialmente, é oportuno rememorar que o objeto do Contrato de Repasse 064.751-76/1998 foi a execução, no âmbito do Programa de Infraestrutura Urbana (Pro-Infra) , de ações de infraestrutura urbana em áreas degradadas, insalubres ou em situações de risco. Para tanto, foram liberadas 4 parcelas, totalizando R$ 567.000,00.  
Cumpre consignar também que o término do prazo para prestar contas não ocorreu na gestão prefeito que assinou o contrato, Sr. Osmar Ramos, uma vez que ao final de sua gestão ainda havia a possibilidade de recebimento da última parcela do repasse. Assim, após sucessivas prorrogações, o término da vigência se deu em 1/6/2001, na gestão do Sr. Antonio Carlos Vasconcelos Calmon, responsável, portanto, pela prestação de contas final.
Por fim, igualmente relevante é o fato de a condenação dos responsáveis ter sido justificada pela ausência de documentação comprobatória apta a demonstrar o nexo causal entre os recursos recebidos e as despesas realizadas para consecução do objeto.
A execução física da avença foi atestada por meio dos Relatórios de Acompanhamento do Empreendimento (RAE) , conforme peça 1, p. 38-47, onde também foram registradas informações da empresa contratada e executora dos serviços/obras (Cobrate - Companhia Brasileira de Terraplanagem e Engenharia) , bem como sobre as etapas realizadas do objeto acordado. Consta no último RAE, de 07/07/2000 (peça 1, p. 47) , o seguinte atesto: " Executado 100% da 3ª etapa do contrato. OBRA CONCLUÍDA. ATINGIDAS AS QUANTIDADES PREVISTAS NO PLANO DE TRABALHO" (grifos no original) . Na ocasião, o total financeiro executado atestado foi de R$ 684.300,00.
Assim, restou comprovar, por meio de documentação fiscal e outros documentos hábeis, que os recursos utilizados para a execução do objeto foram os recebidos pelo Governo Federal.
No seu recurso de revisão, o prefeito sucessor trouxe toda a prestação de contas do Contrato de Repasse 064.751-76/1998, composta, basicamente, das prestações de contas parciais, das aprovações da Caixa, dos relatórios de medições, dos pagamentos à empresa contratada; e das notas fiscais e respectivos extratos bancários, conforme organização a seguir:
 Contrato de Empreitada (peça 89, p. 20-28) 
 Planilha de orçamento (peça 89, p. 29-34)	
 Contrato de Repasse 064.751-76/1998 (peça 89, p. 35-41) 
 Plano de Trabalho (peça 89, p. 42-47) 
 Cronograma de Execução (peça 89, p. 48-49) 
 Prestação de Contas da 1ª parcela, assinada em 23/09/1999 (peça 89, p. 51-56) 
 Prestação de Contas da 2ª parcela, assinada em 19/01/2000 (peça 89, p. 69-77) 
 Prestação de Contas da 3ª parcela, assinada em 19/01/2000 (peça 89, p. 85-94) 
 Boletim da 2ª medição, de 14/09/1999 (peça 89, p. 58-65) 
 Boletim da 3ª medição, de 30/11/1999 (peça 89, p. 78-82) 
 Boletim da 4ª medição, de 07/02/2000 (peça 89, p. 95-99) 
 Boletim da 5ª medição, de 21/02/2000 (peça 89, p. 116-120) 
 NF 0088/1999, de 25/03/99, R$ 138.600,00 (peça 89, p. 55) - Extrato, 29/03/99 (peça 89, p. 66) 
 NF 0121/1999, de 11/10/99, R$ 25.343,40 (peça 89, p. 77) - Extrato, 22/12/99 (peça 89, p. 72) 
 NF 0139/1999, de 21/12/99, R$ 108.173,77 (peça 89, p. 93) - Extrato, 22/12/99 (peça 89, p. 94) 
 NF 0152/2000, de 10/02/00, R$ 269.795,79 (peça 89, p. 106) - Extrato, 22/02/00 (peça 89, p. 102) 
 NF 0173/2000, de 24/03/00, R$ 87.805,71 (peça 89, p. 114) - Extrato, 27/03/00 (peça 89, p. 115) 
Em regra, a Administração somente deve pagar os valores contratados após a constatação da efetiva realização dos serviços acordados, aferidos detalhadamente em boletins de medição, que devem identificar os serviços executados e os respectivos preços.
No presente caso, perscrutando os documentos apresentados, é possível verificar que além de terem sido apresentadas os boletins de medições, foram prestadas contas das respectivas parcelas e os documentos fiscais de pagamento foram emitidos nos mesmos períodos, ou seja, os documentos comprobatórios da execução financeira estão em congruência, conforme batimento abaixo.
	2ª medição
	Prestação de contas da 1ª parcela
	NF 0121/1999
	Extrato bancário

	14/09/1999
	23/09/1999
	11/10/1999
	22/12/1999

	3ª medição
	Prestação de contas da 2ª parcela
	NF 0139/1999
	Extrato bancário

	30/11/1999
	19/01/2000
	21/12/1999
	22/12/1999

	4ª e 5ª medição
	Prestação de contas da 3ª parcela
	NF 0152/1999 e 0173/2000
	Extrato bancário

	07/02/2000 e 21/02/2000
	19/01/2000
	10/02/2000 e 24/03/2000
	22/02/2000 e 27/03/2000

Dessa forma, considerando a harmonia de períodos entre os documentos, é possível inferir que os recursos repassados pelo Governo Federal foram os utilizados para pagamento à empresa contratada. Isto é, mostra-se compatível e proporcional o período das medições, notas fiscais e respectivos extratos bancários.
A soma dos documentos fiscais apresentados alcança o montante de R$ 629.718,67, extrapolando inclusive o montante dos recursos federais transferidos (R$ 567.000,00, vide item 3 desta instrução) , demonstrando a utilização dos recursos próprios na consecução do objeto (contrapartida) .
Reforça ainda mais o raciocínio o fato de haver Relatórios de Acompanhamentos do Empreendimento (RAE) da CAIXA, nos mesmos períodos dos documentos apresentados pelo recorrente, período 23/10/1998 a 04/07/2000 (peça 1, p. 38-47) , atestando progressiva, cumulativa e sucessiva execução física do objeto. Aqui, cumpre consignar que, em resposta à prefeitura (peça 4, p. 17) , em 05/10/2005, novamente a Caixa atestou a integralidade da execução da obra do Contrato de Repasse 64.751-76.
Cabe ressaltar que se trata de contrato de repasse. Assim, compete à Caixa Econômica Federal o acompanhamento da execução operacional dos ajustes e a liberação de parcelas dos financiamentos, incluindo a verificação da compatibilidade do projeto aprovado com o projeto licitado, no que se refere ao objeto e aos custos praticados; a verificação no processo licitatório da documentação referente à adjudicação, à ata de homologação, à comprovação da realização da publicidade do certame, bem como o respectivo enquadramento do objeto contratado com o efetivamente licitado.
Portanto, o liame necessário de causalidade entre os recursos recebidos e as despesas respectivas para consecução do objeto pactuado é demonstrado por meio dos atestos da Caixa pela execução integral do objeto, relatórios de acompanhamentos do objeto com períodos compatíveis com as prestações de contas parciais apresentadas e as liberações prévias dos recursos, boletins de medições, notas fiscais e respectivos extratos bancários. Nesse sentido, seguem enunciados extraídos da jurisprudência selecionada:
A comprovação da boa e regular aplicação de recursos públicos transferidos mediante convênio e outros instrumentos congêneres evidencia-se mediante a execução física e a execução financeira da avença, acompanhada do nexo de causalidade entre uma e outra. (Acórdão 3223/2017-TCU-Segunda Câmara, relator Ministro Marcos Bemquerer) 
Para a comprovação da regular aplicação dos recursos recebidos mediante convênio ou contrato de repasse, não basta a demonstração de que o objeto pactuado foi executado, mas que foi realizado com os recursos repassados para esse fim. (Acórdão 9580/2015-TCU-Segunda Câmara, relator Ministro Vilta do Rêgo) 
A mera execução física do objeto ou de parte dele não comprova o regular emprego dos recursos de convênio firmado com a União. É necessário que o responsável demonstre o nexo causal entre os recursos por ele geridos e os documentos de despesas referentes à execução, como notas de empenho, ordens bancárias, cheques, recibos ou notas fiscais e extratos bancários, com vistas a confirmar a utilização dos recursos da União no ajuste. (Acórdão 5170/2015-TCU-Primeira Câmara, relator Ministro Walton Alencar Rodrigues) 
A existência física do objeto, por si só, não constitui elemento apto a comprovar a regular aplicação dos recursos federais repassados por meio de convênio, deve o gestor demonstrar, por meio de notas fiscais, recibos, procedimentos licitatórios, contratos, extratos bancários, cópias de cheques e ordens de pagamento, que a obra foi executada com os recursos destinados pelo ajuste. (Acórdão 1395/2015-TCU-Primeira Câmara, relator Ministro Augusto Sherman) 
A congruência entre a movimentação bancária e os comprovantes de despesas é elemento crucial para o estabelecimento do nexo de causalidade entre as despesas realizadas e os recursos transferidos, indispensável para a aprovação das contas. (Acórdão 6582/2010-TCU-Primeira Câmara, relator Ministro Marcos Bemquerer) 
Passa-se agora para análise das razões recursais relativas a intempestividade da prestação de contas final do ajuste. 
Conforme relatado acima e trazido aos autos em sede recursal, houve prestação de contas parciais, que foram inclusive aprovadas pela Caixa, conforme peça 89, p. 51-55, 69-84 e 85-93.
Restou comprovado também que o prefeito sucessor encaminhou ofício à Caixa registrando, em 2007 (peça 4. p. 9-10) , que a gestão municipal passava por várias substituições, tendo o gestor sido afastado do cargo por decisão da Justiça Eleitoral, no período compreendido entre 30/08/2005 a 31/08/2007. Na ocasião, o prefeito à época entrou em contato com a Caixa solicitando a documentação pertinente para fins de prestação de contas final do ajuste.
Ainda, já na prestação de contas parcial da 3ª parcela (peça 89, p. 85) , relativa à 4ª e 5ª medições (peça 89, p. 110 e 112 e item 22 desta instrução) , é possível perceber que a obra já encontrava com percentual de execução física de 100% e com recursos executados de R$ 629.718,09. Portanto, a intempestividade da prestação de contas final não influenciou na falta de comprovação dos recursos repassados.
Dessa forma, tendo em vista que a documentação apresentada juntamente com os documentos constantes dos autos demonstram o liame necessário entre os recursos recebidos e as despesas realizadas para realização do objeto do Contrato de Repasse 64.751-76, bem como [demonstram] haver justificativa plausível para a apresentação tardia e o entendimento de ausência de prejuízo dessa intempestividade, entende-se pelo acolhimento das razões recursais apresentadas, razão pela qual propõe-se afastar o débito constante no item 9.2 do Acórdão 1075/2012-TCU-Primeira Câmara e a multa do art. 57 da Lei 8.443, de 1992 e, consequentemente, julgar regulares as contas de Antonio Carlos Vasconcelos Calmon.
Por fim, considerando se tratar de débito solidário e que foram acolhidas razões recursais de circunstâncias objetivas, nos termos do art. 281 do RI/TCU, deve haver aproveitamento ao responsável solidário, prefeito antecessor, Sr. Osmar Ramos.
CONCLUSÃO
Em face da análise das razões recursais apresentadas, concluiu-se que:
a) houve atesto de execução integral do objeto por parte da Caixa Econômica Federal, consubstanciada por meio de Relatórios de Acompanhamento do Empreendimento (RAE) . 
b) após apresentação intempestiva da prestação de contas final do Contrato de Repasse 64.751-76, haja vista a apresentação de documentos fiscais harmoniosos, pode-se estabelecer o liame necessário entre os recursos recebidos e as despesas realizadas para a consecução do objeto acordado, razão pela qual propõe-se suprimir o débito constante no item 9.2 do Acórdão 1075/2012-TCU-Primeira Câmara e a multa do art. 57 da Lei 8.443, de 1992 e, consequentemente, julgar regulares as contas de Antonio Carlos Vasconcelos Calmon.
c) a intempestividade na prestação de contas final do Contrato de Repasse 64.751-76 foi justificada, bem como se mostrou que todos os recursos federais repassados já tinham sido utilizados e aprovados pela Caixa Econômica Federal, considerando os documentos relativos à 4ª e 5ª medições apresentados e aprovados por meio da prestação de contas parcial da 3ª parcela.
d) tendo em vista se tratar de débito solidário e acolhimento de razões recursais de circunstâncias objetivas, nos termos do art. 281 do RI/TCU, deve haver aproveitamento ao responsável solidário, prefeito antecessor, Sr. Osmar Ramos.	
V - PROPOSTA DE ENCAMINHAMENTO
Ante o exposto, submetem-se os autos à consideração superior, propondo-se, com fundamento no art. 35 da Lei 8.443/1992:
I - conhecer do recurso de revisão interposto pelo Sr. Antonio Carlos Vasconcelos Calmon contra o Acórdão 1075/2012-TCU-Primeira Câmara, e, no mérito, dar-lhe provimento, no sentido de reformar a referida decisão para suprimir o débito constante no item 9.2 do Acórdão 1075/2012-TCU-Primeira Câmara, a multa do art. 57 da Lei 8.443, de 1992 (vide item 9.3 do decisum) e considerar suas contas julgadas regulares, estendendo os efeitos ao Sr. Osmar Ramos, nos termos do art. 281 do RI/TCU.
II - 	dar ciência da deliberação ao recorrente, ao órgão concedente dos recursos e à Procuradoria da República no Estado da Bahia [cf. item 9.6 do acórdão recorrido].
2.	O Ministério Público junto ao TCU, representado pelo ilustre Subprocurador-Geral  Lucas Rocha Furtado, manifestou concordância com a análise realizada pela Serur, no sentido de se acatar as razões recursais, dando-se provimento ao recurso, eis que restou descaracterizado o dano inicialmente apontado no processo de tomada de contas especial. Entretanto, apresenta proposta de encaminhamento distinta, concluindo que "afastado o dano que se supunha tivesse ocorrido no presente caso, perde a TCE seus pressupostos de constituição e de desenvolvimento, não havendo mais que se falar em julgamento de contas", a teor do parecer parcialmente transcrito a seguir (peça 96) :
	"Cuida-se, nesta oportunidade, de recurso de revisão interposto pelo Sr. Antonio Carlos Vasconcelos Calmon em face da referida deliberação do Tribunal.
	A Serur manifesta-se no sentido de que o Tribunal conheça do recurso para, no mérito, dar-lhe provimento, reformando-se o acórdão recorrido de modo a suprimir a condenação em débito imposta ao recorrente e a multa que lhe foi aplicada e de modo a julgar regulares suas contas, estendendo-se os efeitos dessa reforma ao Sr. Osmar Ramos, nos termos do que dispõe o artigo 281 do Regimento Interno do TCU (página 7 da peça 93, com anuência dos dirigentes daquela unidade técnica às peças 94 e 95) .
	Entendo - concordando, assim, com a Serur - que as razões de recurso trazidas aos autos podem ser acatadas pelo Tribunal, restando descaracterizado, por conseguinte, o dano inicialmente apontado nesta tomada de contas especial.
	Ocorre, no entanto, que, afastado o dano que se supunha tivesse ocorrido no presente caso, perde a TCE seus pressupostos de constituição e de desenvolvimento, não havendo mais que se falar em julgamento de contas. Afinal, dispõe o artigo 71, inciso II, parte final, da Constituição, base normativa fundamental das tomadas de contas especiais, que o TCU somente deverá proceder ao julgamento de contas se essas contas envolverem prejuízo ao erário. Assim, constatando-se, em sede de tomada de contas especial, não ter ocorrido esse prejuízo, não há que se falar em julgamento de contas, cabendo apenas, pois, o arquivamento do processo.
	Ante o exposto, este representante do Ministério Público junto ao TCU propõe ao Tribunal que conheça do recurso de revisão interposto pelo Sr. Antonio Carlos Vasconcelos Calmon para, no mérito, dar-lhe provimento, estendendo-se os efeitos desse provimento ao Sr. Osmar Ramos, nos termos do que dispõe o artigo 281 do Regimento Interno do TCU, e determinando-se o arquivamento deste processo de tomada de contas especial por ausência de pressupostos de constituição e de desenvolvimento, consoante o que estabelece o artigo 212 do mesmo RITCU."
	É o relatório.

Fernando Gonçalves da Silva Campinho (OAB/BA 15.656) e outros, representando Antonio Carlos Vasconcelos Calmon.

Subprocurador-Geral Lucas Rocha Furtado.

TOMADA DE CONTAS ESPECIAL. CONTRATO DE REPASSE. PROGRAMA DE INFRAESTRUTURA URBANA. OMISSÃO INICIAL NA PRESTAÇÃO DE CONTAS. CONTAS IRREGULARES COM DÉBITO E MULTA. RECURSO DE REVISÃO. CONHECIMENTO. PROVIMENTO. COMPROVAÇÃO DO NEXO DE CAUSALIDADE ENTRE OS RECURSOS REPASSADOS E O OBJETO EXECUTADO. JUSTIFICADA INTEMPESTIVIDADE NA PRESTAÇÃO DE CONTAS. SUCESSIVAS PRORROGAÇÕES NO PRAZO DE VIGÊNCIA. EXCLUSÃO DO DÉBITO E DA MULTA. CONTAS REGULARES COM RESSALVA. EXTENSÃO DOS EFEITOS DO PROVIMENTO DO RECURSO AO PREFEITO ANTECESSOR (ART. 281 DO RI/TCU). COMUNICAÇÕES.

TOMADA DE CONTAS ESPECIAL (TCE)

Secretaria de Recursos (Serur).

Cuida-se, originalmente, de processo de tomada de contas especial, no qual foi interposto, por Antonio Carlos Vasconcelos Calmon, recurso de revisão contra o Acórdão 1075/2012-TCU-Primeira Câmara, por meio do qual foram julgadas irregulares as contas do referido responsável e do Sr. Osmar Ramos, ex-prefeitos de São Francisco do Conde/BA, com imputação de débito solidário e aplicação de multas individuais, em face da omissão inicial no dever de prestar contas dos recursos repassados no âmbito do Contrato de Repasse n. 064.751-76/1998, celebrado entre a referida municipalidade e a União, por intermédio da Caixa, para a execução, em sede do Programa de Infraestrutura Urbana (Pro-Infra) , de ações de infraestrutura em áreas degradadas, insalubres ou em situações de risco.
2.	Preliminarmente, cabe conhecer da peça recursal, eis que presentes os pressupostos regimentais aplicáveis à espécie, em conformidade com os arts. 32, inciso III, e 35, inciso III, da Lei 8.443/1992, c/c os arts. 277, inciso IV, e 288, inciso III, do Regimento Interno/TCU, havendo superveniência de documentos novos com eficácia sobre a prova produzida. 
3.	Quanto ao mérito, verifico que assiste razão à Serur e ao MPTCU, nas propostas conjuntas de provimento do recurso de revisão, tendo em vista as alegações e documentos apresentados pelo recorrente, devendo ser estendido o efeito da deliberação de mérito ao ex-prefeito Osmar Ramos, a teor do disposto no art. 281 do Regimento Interno/TCU. Entretanto, peço vênias para divergir da proposta final apresentada pelo Parquet, de arquivamento do processo de tomada de contas especial (art. 212, também do Regimento Interno/TCU) .
4.	Nesse contexto, acolho como razões de decidir os fundamentos esposados pela unidade técnica para a reforma do aresto condenatório e, destarte, entendo que as contas dos ex-gestores devem ser julgadas regulares, dando-se quitação aos responsáveis.
5.	Com efeito, verifico que a situação dos Srs. Antonio Carlos Vasconcelos Calmon e Osmar Ramos possui natureza singular, pois efetivamente foram instados a exercer o contraditório e a ampla defesa no processo, por fatos supostamente irregulares no âmbito do referido Contrato de Repasse, tendo sido citados para recolher o débito ou apresentar alegações de defesa aptas a  comprovar a boa e regular aplicação dos recursos públicos federais repassados e a intempestividade na prestação de contas, restando estabelecida, por conseguinte, relação jurídica no âmbito dos autos de controle externo e não se constituindo, diversamente da conclusão apresentada pelo Parquet, em caso de ausência de pressupostos para o desenvolvimento válido e regular do processo.
6.	No meu sentir, a elisão do débito, por si só, não tem o condão de afetar os referidos pressupostos, até porque, caso não se justificasse a extemporaneidade na prestação de contas, restaria a possibilidade de, mesmo afastado o débito, manter-se o julgamento pela irregularidade das contas, em razão da omissão inicialmente configurada, inclusive com aplicação de multa ao gestor faltoso, conforme estabelece o art. 209, §4º, do Regimento Interno/TCU.
7.	Nessa seara, entendo que, em sede de recurso, após juntada aos autos documentação infirmando as supostas irregularidades e restando comprovada a correta aplicação dos recursos e justificada a intempestividade inicial, os referidos gestores devem ter suas contas apreciadas pelo Tribunal, proferindo-se novo julgamento, rescindindo-se a deliberação condenatória.
8.	Ora, o processo foi conduzido ao arrimo da suposta inexistência de documentação que atestasse a boa e regular aplicação da verba federal repassada ao município. Somente ao final, em grau de recurso, puderam ser juntados aos autos, com a devida justificativa, a documentação final comprobatória da execução integral do objeto do Contrato de Repasse 064.751-76/1998, constituída de prestações de contas parciais, devidamente aprovadas nas instâncias competentes e presente o nexo de causalidade entre os recursos oriundos da avença e as despesas realizadas.
9.	Assim, considerando a nova documentação apresentada, julgo escorreita a proposta de provimento ao recurso de revisão, instituto presente na específica legislação processual desta Corte de Contas e de natureza similar à Ação Rescisória prevista no Código de Processo Civil (art. 966) . 
10.	Acerca do aproveitamento da documentação nova ao presente recurso, documentação já existente (embora indisponível aos ex-gestores) quando do primeiro julgamento proferido pelo Tribunal no âmbito do processo de TCE, trago a lume o escólio do ilustre processualista Humberto Theodoro Júnior (in Curso de Direito Processual Civil, volume 1, Rio de Janeiro: Revista Forense, 1999, 26ª edição, p. 644) , o qual entendo aproveitar ao caso em tela, eis que mantida a condição, no novo Código de Processo Civil (art. 966, inciso VII) , para a rescisão de decisão de mérito: 
"Inspirado no Código italiano, o art. 485, nº VII, do novo Estatuto Processual admitiu mais uma hipótese de rescindibilidade da sentença, que consiste na obtenção pelo autor da rescisória, após a existência da decisão rescindenda, de documento novo, 'cuja existência ignorava, ou de que não pôde fazer uso, capaz, por si só, de lhe assegurar pronunciamento favorável'.
A novidade do documento não diz respeito à sua constituição, mas à época de sua produção como prova em face do processo em que se deu a sentença impugnada. Na realidade, e como regra geral, 'para admitir-se a rescisória é preciso que o documento já existisse ao tempo em que se proferiu a sentença'. A própria lei fala em documento 'cuja existência' era ignorada. Logo, refere-se a documento existente e não criado após a sentença. Aliás, como adverte Sérgio Sahione Fadel, 'o documento posterior à sentença passada em julgado não a invalida'.
Para fundamentar a rescisória, o documento terá que ser de relevante significação diante da sentença. Sua existência, por si só, deve ser causa suficiente para assegurar ao autor da rescisória um pronunciamento diverso daquele contido na sentença impugnada e que, naturalmente, lhe seja favorável".
11.	Rememorando o relatório precedente, a tomada de contas especial foi instaurada pela Caixa Econômica Federal contra o Sr. Osmar Ramos (ex-prefeito no período de 1997 a 2000) e o Sr. Antonio Carlos Vasconcelos Calmon, ora recorrente (ex-prefeito no período de 2001 a 2008) , em razão da omissão inicial no dever de prestar contas da aplicação dos recursos repassados no âmbito do mencionado Contrato de Repasse.
12.	O acordo foi firmado em 01/07/1998, na gestão do então prefeito Osmar Ramos, prevendo o repasse do valor de até R$ 630.000,00, com a contrapartida do Município no valor de R$ 63.000,00 (cláusula quarta do contrato de repasse, peça 1, p. 23/29) .
13.	Foram liberadas quatro parcelas pela União/Caixa, nos valores de R$ 126.000,00 (29/03/1999) , R$ 116.495,89 (22/12/1999) , R$ 245.271,35 (21/02/2000) e R$ 79.232,76 (24/03/2000) , totalizando R$ 567.000,00, todas durante a gestão do Sr. Osmar Ramos. 
14.	O término de vigência do contrato, diante da possibilidade de recebimento de uma última parcela (que não se confirmou) , e após sucessivas prorrogações, se deu apenas em 01/06/2001, na gestão do Sr. Antonio Carlos Vasconcelos Calmon, a quem recaiu a obrigação pela prestação final de contas do aludido contrato de repasse.
15.	Nessa toada, verifica-se que a execução física da avença foi atestada por meio dos Relatórios de Acompanhamento do Empreendimento, tendo sido concluída a obra e restando atingidas as quantidades previstas no plano de trabalho. 
16.	De fato, consoante bem examinado pela Serur, diante da apresentação dos documentos novos nesta fase processual (peças 88 e 89) , o recorrente logrou demonstrar a boa e regular aplicação dos recursos públicos que foram repassados à municipalidade, evidenciando, por meio de documentação consistente, o nexo de causalidade entre o objeto executado e as verbas federais.
17.	Deve-se destacar que a condenação dos responsáveis se deu exatamente pela ausência de documentação comprobatória apta a demonstrar o nexo de causalidade entre os recursos recebidos e as despesas realizadas para a consecução do objeto, muito embora já constassem dos autos documentos que poderiam comprovar a execução física integral da avença.
18.	Nesta oportunidade, o ex-prefeito sucessor, ora recorrente, juntou aos autos as prestações de contas parciais do aludido contrato de repasse, e a documentação foi devida e minuciosamente analisada pela Serur, que realizou o cotejo das informações, datas e valores contidos nos relatórios de acompanhamento do empreendimento, nas mencionadas prestações parciais, nos boletins de medição, nas notas fiscais e nos extratos bancários da conta específica da avença, tendo concluído pela congruência entre tais documentos comprobatórios e a execução física do objeto contratado.
19.	Ademais, na mesma linha do asseverado pela Serur, considero haver justificativa plausível para a apresentação tardia da prestação de contas final do contrato de repasse em questão, constituída de prestações de contas parciais. Acrescento, a esse respeito, que a própria Caixa contribuiu para tal extemporaneidade, na medida em que apenas notificou o ex-prefeito, Sr. Antonio Carlos Vasconcelos Calmon, acerca da omissão constatada em 11/09/2007 (peça 2, p. 25) , mais de seis anos após o término da vigência do contrato, que fora integralmente gerido pelo ex-prefeito antecessor, Sr. Osmar Ramos.
20.	O descompasso do agente repassador no tocante ao acompanhamento das prestações de contas parciais e final mostra-se mais evidente quando se constata que o ex-prefeito, Sr. Osmar Ramos, efetivamente encaminhou àquela entidade as contas parciais da avença (peça 89, p. 51-56, 69-77 e 85-94) e os boletins de medição de execução do objeto contratado (peça 89, p. 57-65, 78-82, 95-99 e 116-120) , documentos que apenas foram juntados aos autos na fase recursal final.
21.	Nesse passo, reforço minha concordância com o exame efetuado pela Serur (peça 93) , ao reproduzir, por seu conteúdo esclarecedor, os seguintes excertos da análise empreendida pela unidade instrutiva:
"18.	A execução física da avença foi atestada por meio dos Relatórios de Acompanhamento do Empreendimento (RAE) , conforme peça 1, p. 38-47, onde também foram registradas informações da empresa contratada e executora dos serviços/obras (Cobrate - Companhia Brasileira de Terraplanagem e Engenharia) , bem como sobre as etapas realizadas do objeto acordado. Consta no último RAE, de 07/07/2000 (peça 1, p. 47) , o seguinte atesto: "Executado 100% da 3ª etapa do contrato. OBRA CONCLUÍDA. ATINGIDAS AS QUANTIDADES PREVISTAS NO PLANO DE TRABALHO" (grifos no original) . Na ocasião, o total financeiro executado atestado foi de R$ 684.300,00.
19.	 Assim, restou comprovar, por meio de documentação fiscal e outros documentos hábeis, que os recursos utilizados para a execução do objeto foram os recebidos pelo Governo Federal.
20.	 No seu recurso de revisão, o prefeito sucessor trouxe toda a prestação de contas do Contrato de Repasse 064.751-76/1998, composta, basicamente, das prestações de contas parciais, das aprovações da Caixa, dos relatórios de medições, dos pagamentos à empresa contratada; e das notas fiscais e respectivos extratos bancários, conforme organização a seguir:
a)	 Contrato de Empreitada (peça 89, p. 20-28) 
b)	 Planilha de orçamento (peça 89, p. 29-34) 
c)	 Contrato de Repasse 064.751-76/1998 (peça 89, p. 35-41) 
d)	 Plano de Trabalho (peça 89, p. 42-47) 
e)	 Cronograma de Execução (peça 89, p. 48-49) 
f)	 Prestação de Contas da 1ª parcela, assinada em 23/09/1999 (peça 89, p. 51-56) 
g)	 Prestação de Contas da 2ª parcela, assinada em 19/01/2000 (peça 89, p. 69-77) 
h)	 Prestação de Contas da 3ª parcela, assinada em 19/01/2000 (peça 89, p. 85-94) 
i)	 Boletim da 2ª medição, de 14/09/1999 (peça 89, p. 58-65) 
j)	 Boletim da 3ª medição, de 30/11/1999 (peça 89, p. 78-82) 
k)	 Boletim da 4ª medição, de 07/02/2000 (peça 89, p. 95-99) 
l)	 Boletim da 5ª medição, de 21/02/2000 (peça 89, p. 116-120) 
m)	 NF 0088/1999, de 25/03/99, R$ 138.600,00 (peça 89, p. 55) - Extrato, 29/03/99 (peça 89, p. 66) 
n)	 NF 0121/1999, de 11/10/99, R$ 25.343,40 (peça 89, p. 77) - Extrato, 22/12/99 (peça 89, p. 72) 
o)	 NF 0139/1999, de 21/12/99, R$ 108.173,77 (peça 89, p. 93) - Extrato, 22/12/99 (peça 89, p. 94) 
p)	 NF 0152/2000, de 10/02/00, R$ 269.795,79 (peça 89, p. 106) - Extrato, 22/02/00 (peça 89, p. 102) 
q)	 NF 0173/2000, de 24/03/00, R$ 87.805,71 (peça 89, p. 114) - Extrato, 27/03/00 (peça 89, p. 115) 
 (...) 
22.	 No presente caso, perscrutando os documentos apresentados, é possível verificar que além de terem sido apresentadas os boletins de medições, foram prestadas contas das respectivas parcelas e os documentos fiscais de pagamento foram emitidos nos mesmos períodos, ou seja, os documentos comprobatórios da execução financeira estão em congruência, conforme batimento abaixo.
	2ª medição
	Prestação de contas da 1ª parcela
	NF 0121/1999
	Extrato bancário

	14/09/1999
	23/09/1999
	11/10/1999
	22/12/1999

	3ª medição
	Prestação de contas da 2ª parcela
	NF 0139/1999
	Extrato bancário

	30/11/1999
	19/01/2000
	21/12/1999
	22/12/1999

	4ª e 5ª medição
	Prestação de contas da 3ª parcela
	NF 0152/1999 e 0173/2000
	Extrato bancário

	07/02/2000 e 21/02/2000
	19/01/2000
	10/02/2000 e 24/03/2000
	22/02/2000 e 27/03/2000

23.	 Dessa forma, considerando a harmonia de períodos entre os documentos, é possível inferir que os recursos repassados pelo Governo Federal foram os utilizados para pagamento à empresa contratada. Isto é, mostra-se compatível e proporcional o período das medições, notas fiscais e respectivos extratos bancários.
24.	 A soma dos documentos fiscais apresentados alcança o montante de R$ 629.718,67, extrapolando inclusive o montante dos recursos federais transferidos (R$ 567.000,00, vide item 3 desta instrução) , demonstrando a utilização dos recursos próprios na consecução do objeto (contrapartida) .
25. Reforça ainda mais o raciocínio o fato de haver Relatórios de Acompanhamentos do Empreendimento (RAE) da CAIXA, nos mesmos períodos dos documentos apresentados pelo recorrente, período 23/10/1998 a 04/07/2000 (peça 1, p. 38-47) , atestando progressiva, cumulativa e sucessiva execução física do objeto. Aqui, cumpre consignar que, em resposta à prefeitura (peça 4, p. 17) , em 05/10/2005, novamente a Caixa atestou a integralidade da execução da obra do Contrato de Repasse 64.751-76.
26.	Cabe ressaltar que se trata de contrato de repasse. Assim, compete à Caixa Econômica Federal o acompanhamento da execução operacional dos ajustes e a liberação de parcelas dos financiamentos, incluindo a verificação da compatibilidade do projeto aprovado com o projeto licitado, no que se refere ao objeto e aos custos praticados; a verificação no processo licitatório da documentação referente à adjudicação, à ata de homologação, à comprovação da realização da publicidade do certame, bem como o respectivo enquadramento do objeto contratado com o efetivamente licitado.
27.	Portanto, o liame necessário de causalidade entre os recursos recebidos e as despesas respectivas para consecução do objeto pactuado é demonstrado por meio dos atestos da Caixa pela execução integral do objeto, relatórios de acompanhamentos do objeto com períodos compatíveis com as prestações de contas parciais apresentadas e as liberações prévias dos recursos, boletins de medições, notas fiscais e respectivos extratos bancários. Nesse sentido, segue enunciados extraídos da jurisprudência selecionada: 
 (...) 
28. Passa-se agora para análise das razões recursais relativas a intempestividade da prestação de contas final do ajuste.
29.	 Conforme relatado acima e trazido aos autos em sede recursal, houve prestação de contas parciais, que foram inclusive aprovadas pela Caixa, conforme peça 89, p. 51-55, 69-84 e 85-93.
30.	 Restou comprovado também que o prefeito sucessor encaminhou ofício à Caixa registrando, em 2007 (peça 4. p. 9-10) , que a gestão municipal passava por várias substituições, tendo o gestor sido afastado do cargo por decisão da Justiça Eleitoral, no período compreendido entre 30/08/2005 a 31/08/2007. Na ocasião, o prefeito à época entrou em contato com a Caixa solicitando a documentação pertinente para fins de prestação de contas final do ajuste.
31.	 Ainda, já na prestação de contas parcial da 3ª parcela (peça 89, p. 85) , relativa à 4ª e 5ª medições (peça 89, p. 110 e 112 e item 22 desta instrução) , é possível perceber que a obra já encontrava com percentual de execução física de 100% e com recursos executados de R$ 629.718,09. Portanto, a intempestividade da prestação de contas final não influenciou na falta de comprovação dos recursos repassados.
32. Dessa forma, tendo em vista que a documentação apresentada juntamente com os documentos constantes dos autos demonstra o liame necessário entre os recursos recebidos e as despesas realizadas para realização do objeto do Contrato de Repasse 64.751-76, bem como haver justificativa plausível para a apresentação tardia e o entendimento de ausência de prejuízo dessa intempestividade, entende-se pelo acolhimento das razões recursais apresentadas, razão pela qual propõe-se afastar o débito constante no item 9.2 do Acórdão 1075/2012-TCU-Primeira Câmara e a multa do art. 57 da Lei 8.443, de 1992 e, consequentemente, julgar regulares as contas de Antonio Carlos Vasconcelos Calmon.
33. Por fim, considerando se tratar de débito solidário e que foram acolhidas razões recursais de circunstâncias objetivas, nos termos do art. 281 do RI/TCU, deve haver aproveitamento ao responsável solidário, prefeito antecessor, Sr. Osmar Ramos."
	Ante o exposto, VOTO por que seja adotado o Acórdão que ora submeto a este Colegiado.
TCU, Sala das Sessões Ministro Luciano Brandão Alves de Souza, em 13 de novembro de 2019.
AROLDO CEDRAZ 
Relator